臺灣基隆地方法院刑事判決　　　　　　　 96年度易字第100號
公　訴　人　臺灣基隆地方法院檢察署檢察官
被　　　告　甲○○
選任辯護人　簡旭成律師
上列被告因恐嚇取財等案件，經檢察官提起公訴（95年度偵字第
2156號、第5443號），被告就被訴事實為有罪之陳述，本院合議
庭裁定由受命法官獨任進行審判，經改依簡式審判程序審理後判
決如下：
    主  文
甲○○幫助連續意圖為自己不法之所有，使人將本人之物交付，
處有期徒刑肆月，如易科罰金，以新臺幣玖佰元折算壹日。
    事  實
一、甲○○於民國94年間經由電腦網路結識真實姓名不詳，綽號
    「小T 」之成年女子。其應可預見提供所開立之金融機構帳
    戶予他人，有供不法詐騙集團利用，而成為他人詐欺取財犯
    罪之工具之可能，竟貪圖利得，在不違背其本意下，基於幫
    助詐欺取財之犯意，於94年10月間某日，在基隆市○○區○○路與愛四路口，以新臺幣（下同）1,000 元之代價，將所
    開立之台新國際商業銀行城東分行（帳號：00000000000000
    號）帳戶及彰化商業銀行基隆分行帳戶（帳號：0000000000
    0000號）存摺、提款卡（含密碼）及印章等物，出租並交付
    予綽號「小T 」之成年女子。嗣有真實姓名年籍不詳之詐騙
    集團成員取得甲○○上開帳戶存摺等物後，基於意圖為自己
    不法所有之詐欺取財概括犯意，於下列時、地，連續對丁○○及崔惠鈞（原名丙○○，95年2 月21日更名）實施詐欺取
    財之行為：
  (一)94年11月2 日晚間11時許，某真實姓名年籍不詳之詐騙集團
    成員，在不詳地點，以電腦網路即時通與丁○○連繫，訛稱
    因缺錢花用，可與丁○○進行援交，丁○○應允後，即相約
    至臺北縣三重市某國小外等待。翌日下午3 時許，丁○○依
    約至指定地點等候時，又接獲真實姓名年籍不詳之男子來電
    ，訛稱須以銀行自動櫃員機匯款單據所示訊息代號後4 碼來
    卻確認丁○○是否為警察或軍人身分云云，丁○○乃至臺北
    縣三重市某玉山銀行，依指示操作自動櫃員機多次，結果均
    出現錯誤訊息，該名男子遂訛言丁○○上開行為致其銀行帳
    戶內1 百多萬元遭凍結，要求丁○○匯款10萬元至甲○○上
    開台新國際商業銀行城東分行帳戶，倘丁○○不匯款，不知
    道會怎樣云云，使丁○○陷於錯誤，乃前往臺北縣三重市某
    處台新國際商業銀行所設置之自動櫃員機，依指示於94年11
    月3 日下午7 時4 分許及6 分許，以自動櫃員機轉帳方式，
    先後匯款70,000元及30,000元至甲○○上開台新國際商業銀
    行城東分行帳戶。嗣丁○○驚覺受騙後，報警循線查獲上情
    。
  (二)94年11月3 日，崔惠鈞見聯合報廣告欄載有代辦貸款之廣告
    ，遂撥打所載電話與一名自稱劉志民專員之人聯繫，該自稱
    劉志民之人即向崔惠鈞訛稱須先繳納代辦費用云云，致丙○○陷於錯誤，依其指示先後於同年月7 日匯款48,000元、8
    日匯款58,000元、9 日再匯款86,000元及60,000元、10日又
    匯款74,000元至甲○○上開彰化商業銀行基隆分行帳戶內，
    合計匯款326,000 元。嗣崔惠鈞因所匯款項已逾原欲申貸之
    金額300,000 元，猶未能順利貸得款項，始驚覺受騙，經報
    警處理後查悉上情。
二、案經臺北市政府警察局中正第一分局移送及高雄市政府警察
    局三民第一分局移送臺灣高雄地方法院檢察署呈請臺灣高等
    法院檢察署檢察長令轉臺灣基隆地方法院檢察署檢察官偵查
    後起訴。
    理  由
壹、程序事項：
    本件被告甲○○所犯係死刑、無期徒刑、最輕本刑為3 年以
    上有期徒刑以外之罪，其於準備程序中就被訴事實為有罪之
    陳述，經法官告知簡式審判程序之旨，並聽取公訴人、被告
    及辯護人之意見後，本院業已依刑事訴訟法第273 條之1第1
    項之規定，裁定由受命法官獨任以簡式審判程序進行本案之
    審理。
貳、實體事項：
一、上開事實，業據被告甲○○於警詢、偵訊及本院審理時坦承
    在卷，並據證人即被害人丁○○、崔惠鈞於警詢及偵訊中證
    述明確，並有證人丁○○匯款至被告台新銀行帳戶之匯款單
    影本1 紙、台新國際商業銀行95年8 月31日台新作集字第95
    11642 號函暨附件被告國民身分證影本、印鑑卡、資金往來
    明細及金融卡掛失補發申請書影本各1 紙、證人丙○○提供
    之聯合報剪報影本1 紙、證人丙○○匯款之被告彰化商業銀
    行基隆分行帳戶之匯款單影本5 紙、彰化商業銀行基隆分行
    94年11月29日彰基隆字第2209號函暨附件被告開戶基本資料
    、國民身分證影本及存摺存款─交易明細查詢各1 份、95年
    7 月13日彰基隆字第1391號函暨附件客戶基本資料查詢、存
    摺存款帳戶資料及交易明細查詢各1 份、95年9 月4 日彰基
    隆字第1824號函暨附件開戶資料、印鑑卡、金融卡請領及掛
    失紀錄影本各1 份在卷可稽，被告之自白核與事實相符，可
    以採信。綜上證據，本案事證明確，被告之犯行洵堪認定，
    應依法論科。
二、論罪科刑：
  (一)查被告許志明行為後，刑法業於94年1 月7 日修正、94年2
    月2 日公布，並於95年7 月1 日起施行，其中與本件有關部
    分之第30條、第33條第5 款、第41條第1 項、第56條，業已
    修正。次查刑法施行法並於95年6 月14日修正，增訂第1 條
    之1 。按「行為後法律有變更者，適用行為時之法律，但行
    為後之法律有利於行為人者，適用最有利於行為人之法律。
    」，修正後刑法第2 條第1 項定有明文。此條規定係規範行
    為後法律變更所生新舊法律比較適用之準據法，本身尚無新
    舊法比較之問題，於新法施行後，應一律適用新法第2 條第
    1 項之規定，為「從舊從輕」之比較，先予敘明。茲就本案
    新舊法比較結果說明如下：
    1.被告於行為時之刑法第30條第1 項、第2 項分別規定：「
      幫助他人犯罪者，為從犯。雖他人不知幫助之情者，亦同
      」、「從犯之處罰，得按正犯之刑減輕之」，而95年7 月
      1 日修正公布施行之刑法第30條第1 項、第2 項則規定：
      「幫助他人實行犯罪行為者，為幫助犯。雖他人不知幫助
      之情者，亦同。」、「幫助犯之處罰，得按正犯之刑減輕
      之」，參諸修正理由，僅係修正文字，使符合實務及學界
      就幫助犯之性質採共犯從屬性說之立場，是修正前後規定
      ，並不影響刑罰法律之效果，對於被告自無有利或不利之
      情形，而無新舊法比較之問題，應逕適用裁判時之刑法第
      30條之規定。
    2.被告行為後，刑法施行法於95年6 月14日修正，增訂第1
      條之1 ，明訂中華民國94年1 月7 日刑法修正施行後，刑
      法分則編所定罰金之貨幣單位為新台幣。94年1 月7 日刑
      法修正時，刑法分則編未修正之條文定有罰金者，自94年
      1 月7 日刑法修正施行後，就其所定數額提高為30倍，但
      72年6 月26日至94年1 月7 日新增或修正之條文，就其所
      定數額提高為3 倍。惟因原本刑法條文罰金之單位為銀元
      ，與新台幣之折算比例為3 比1 ，復因罰金罰鍰提高標準
      條例第1 條之適用，罰金數額業已提高10倍，因而實際上
      所得科處罰金之總數，固未提高，惟刑法第33條第5 款並
      經修正，罰金最低額由銀元1 元以上，修正為新台幣1,00
      0 元以上，以百元計算之。因之刑法分則條文中有罰金刑
      者，其罰金之最低額業經修正為新台幣1,000 元以上，以
      修正前之規定有利被告，本件被告所犯之詐欺取財罪法定
      刑中有罰金刑，故應依修正後刑法第2 條第1 項規定，適
      用被告行為時之刑法第339 條第1 項（條文本身未修正）
      規定論處（最高法院95年度第八次刑事庭會議決議三(一)1.
      參照）。
    3.被告行為時之刑法第41條第1 項前段規定：「犯最重本刑
      為五年以下有期徒刑以下之刑之罪，而受六個月以下有期
      徒刑或拘役之宣告，因身體、教育、職業、家庭之關係或
      其他正當事由，執行顯有困難者，得以一元以上三元以下
      折算一日，易科罰金。」，且被告行為時之易科罰金折算
      標準，修正前罰金罰鍰提高標準條例第2 條前段（95 年7
      月1 日公布刪除）規定，就其原定數額提高為100 倍折算
      1 日，則被告行為時之易科罰金折算標準，應以銀元300
      元折算1 日，經折算為新臺幣後，應以新臺幣900 元折算
      為1 日。惟95年7 月1 日施行之刑法第41條第1 項前段則
      規定：「犯最重本刑為五年以下有期徒刑以下之刑之罪，
      而受六個月以下有期徒刑或拘役之宣告者，得以新臺幣一
      千元、二千元或三千元折算一日，易科罰金。」，比較修
      正前後之易科罰金折算標準，以95年7 月1 日修正公布施
      行前之規定，較有利於被告，則應依修正後刑法第2條第1
      項規定，適用修正前刑法第41條第1 項前段規定，定被告
      易科罰金之折算標準（最高法院95年度第八次刑事庭會議
      決議三(二)參照）。
    4.刑法第56條連續犯之規定，亦於94年2 月2 日公布修正刪
      除，並自95年7 月1 日施行。本案真實姓名年籍不詳之詐
      騙集團成員，連續向證人丁○○、崔惠鈞詐欺取財，雖因
      行為後刑法業已刪除連續犯之規定，此刪除雖非犯罪構成
      要件之變更，但顯已影響行為人刑罰之法律效果，自屬法
      律有變更，依修正後刑法第2 條第1 項規定，比較新、舊
      法結果，仍應適用較有利於被告之行為時法律，即修正前
      刑法第56條規定，論以連續犯（最高法院95年第八次刑事
      庭會議決議五(四)1.參照）。
  (二)按金融帳戶為個人之理財工具，一般民眾皆可自由申請開設
    金融帳戶，並無任何特殊之限制，且得同時在不同金融機構
    申請多數存款帳戶使用，並無借用他人帳戶使用之必要。另
    「衡諸一般常情，任何人均可辦理金融帳戶存摺使用，如無
    正當理由，實無借用他人存摺使用之理，而金融存摺亦事關
    個人財產權益之保障，其專有性甚高，除非本人或與本人親
    密關係者，難認有何理由可自由流通使用該存摺，一般人均
    有妥為保管及防止他人任意使用之認識，縱特殊情況偶需交
    付他人使用，亦必深入瞭解用途及合理性，始予提供，且該
    等專有物品如落入不明人士手中，而未加以闡明正常用途，
    極易被利用為與財產有關之犯罪工具，此為吾人依一般生活
    認知所易於體察之常識，而有犯罪意圖者，非有正當理由，
    竟徵求他人提供帳戶，客觀上可預見其目的，係供為某筆資
    金之存入，後再行領出之用，且該筆資金之存入及提領過程
    係有意隱瞞其流程及行為人身分曝光之用意，一般人本於一
    般認知能力均易於瞭解」（最高法院93年度臺上字第31號判
    決意旨參照）。且邇來以電話、手機簡訊通知中獎、刮刮樂
    、退稅費或其他類似之不法詐騙份子，為掩飾其等不法行徑
    ，以避免執法人員循線查緝，經常利用他人存款帳戶、印章
    、提款卡暨密碼，以確保犯罪所得免遭查獲，類此案件在社
    會上層出不窮，亦屢經報章雜誌及其他新聞媒體再三披露，
    故避免此等專屬性甚高之物品被不明人士利用為與財產有關
    之犯罪工具，亦為一般生活認知所應有之認識。且一般人對
    自己之金融機構帳戶所用之存摺、提款卡、密碼及印鑑，均
    妥為保管，恐被他人得知帳號或密碼後，有被冒領、或其他
    非法使用之虞。而本案被告為圖1,000 元之小利，將上開帳
    戶存摺、提款卡、密碼及印章等物，交付綽號「小T 」之成
    年女子，衡之常情，被告當有預見取得其帳戶存摺、提款卡
    等物之詐騙集團成員，應係用來作為非法之用，是被告理應
    有認識該人可能將帳戶用來作為犯罪之用，竟猶仍交付予該
    人並收取對價，則該收購帳戶之人將該帳戶用來供自己或他
    人作為詐欺取財之用，亦為被告所容忍及允許，亦即不違反
    被告之本意。且單憑上開證人丁○○、崔惠鈞所述情節，固
    無法證明實施詐欺手法者即係被告，惟證人之金錢係被轉帳
    進入被告提供他人之帳戶，顯見向證人施以詐術之歹徒，即
    係利用該帳戶作為詐財之工具。而刑法上之故意，非僅指直
    接故意，尚包含間接故意（未必故意）。所謂之間接故意係
    指行為人對於構成犯罪事實，預見其發生而其發生並不違反
    其本意者而言，刑法第13條第2 項定有明文。且幫助犯之成
    立以行為人主觀上認識被幫助者正欲從事犯罪或係正在從事
    犯罪，且該犯罪有既遂之可能，而其行為足以幫助他人實現
    構成要件者，即具有幫助故意，並不以行為人確知被幫助者
    係犯何罪名為必要（仍需在幫助犯罪之共同認識範圍內）。
    至於行為人在正犯實施犯罪前為幫助行為者，則構成事前幫
    助犯。被告將上開帳戶存摺、提款卡、密碼及印章等物交付
    不明人士，縱無證據證明被告明知利用帳戶遂行犯罪者之行
    為態樣，然就該實施詐欺行為人嗣後將被告交付之帳戶供詐
    欺取財所得之用，顯不違反被告本意，被告自有幫助詐欺取
    財之未必故意。
  (三)是核被告所為，係幫助犯刑法第339 條第1 項之意圖為自己
    不法之所有，以詐術使人將本人之物交付之罪。被告以1 次
    提供2 個帳戶存摺等物之1 個幫助行為，幫助真實姓名年籍
    不詳之人連續實施詐欺犯行，為幫助連續，就幫助犯而言，
    僅有一次犯罪行為，毋庸依刑法第56條規定加重其刑。被告
    幫助他人犯前開罪名，爰依刑法第30條第2 項之規定，按正
    犯之刑減輕之。
  (四)又依據證人丁○○之證言，某真實姓名年籍不詳之詐騙集團
    成員對證人丁○○如事實欄一(一)所為之行為，其主觀上顯出
    於詐欺之犯意，而客觀上係在言語中帶威脅之語氣之欺岡手
    段，對證人丁○○丁○○實施詐術，故核該詐騙集團成員所
    為應係犯刑法第339 條第1 項詐欺取財罪，業如前認定。起
    訴書犯罪事實欄一(一)第8 行「使丁○○心生恐懼」之字義及
    論核被告所為欄，認被告涉犯刑法第30條、第346 條第1 項
    幫助恐嚇取財罪之記載顯係誤載，此業據實施公訴之檢察官
    於本院進行準備程序時，當庭犯罪事實欄一(一)第8 行之記載
    更正為「使丁○○陷於錯誤」，並刪除刑法第30條、第346
    條第1項之法條，附此敘明。
  (五)爰審酌被告時值壯年，不思以正當管道獲取金錢，提供帳戶
    供詐騙行為人獲取犯罪所得之行為雖無足取，且嚴重影響社
    會秩序，然其係因貪獲小利，一時失慮始有上開犯行，惡性
    尚非重大，併其犯後坦承罪行之態度等一切情狀，量處如主
    文所示之刑，併諭知易科罰金之折算標準。
  (六)至上開存摺、提款卡等物，雖均係被告所有（被告僅係有償
    交付他人使用，並未移轉所有權），且供本案犯罪所用之物
    ，然未據扣案，且無證據足證現仍存在而未滅失，為免將來
    執行困難，爰不予宣告沒收。
據上論斷，應依刑事訴訟法第273 條之1 第1 項、第299 條第1
項前段，刑法第2 條第1 項、第30條、第56條（修正前）、第33
9 條第1 項、第41條第1 項前段（修正前），罰金罰鍰提高標準
條例第1 條前段、第2 條（修正前），現行法規所定貨幣單位折
算新臺幣條例第2 條，判決如主文。
本案經檢察官乙○○到庭執行職務。
中　　華　　民　　國　　96　　年　　3 　　月　　16　　日
                  刑事第二庭法  官    劉桂金
以上正本證明與原本無異。
如不服本判決應於收受本判決後10日內向本院提出上訴書狀，其
未敘述上訴理由者，並得於提起上訴後10日內向本院補提理由書
狀（均須按他造當事人之人數附繕本）「切勿逕送上級法院」。
中　　華　　民　　國　　96　　年　　3 　　月　　16　　日
                            書記官    鄧順生
附錄論罪法條：
刑法第339條第1項
意圖為自己或第三人不法之所有，以詐術使人將本人或第三人之
物交付者，處5 年以下有期徒刑、拘役或科或併科1 千元以下罰
金。
